【裁判字號】    96,上易,253
【裁判日期】    970312
【裁判案由】    債務人異議之訴
【裁判全文】
臺灣高等法院高雄分院民事判決         96年度上易字第253號
上  訴  人  乙○○○
訴訟代理人  黃呈祿律師
被 上訴 人  高雄市政府
法定代理人  甲○
訴訟代理人  蔡淑媛律師
上列當事人間請求債務人異議之訴事件，上訴人對於民國96年10
月19日臺灣高雄地方法院96年度訴字第1692號第一審判決提起上
訴，本院於97年3 月5 日言詞辯論終結，判決如下：
    主  文
上訴駁回。
第二審訴訟費用由上訴人負擔。
    事實及理由
一、上訴人主張：被上訴人於民國93年1 月20日起訴請求伊給付
    相當於租金之土地使用補償金，消滅時效期間為5 年，伊未
    到庭抗辯，經原審93年度訴字第179 號確定判決命伊應給付
    自75年7 月1 日起至92年6 月30日止（被上訴人僅請求至92
    年6 月30日）相當於租金之不當得利共新台幣（下同）128
    萬1006元及法定遲延利息，被上訴人持以聲請原審95年度執
    字第11718 號強制執行伊之不動產，伊於96年7 月20日以時
    效消滅為由聲明異議，則自被上訴人起訴之日回溯5 年前即
    87 年12 月31日以前之請求權，其消滅時效已完成，伊得拒
    絕給付，故該確定判決所命給付，應僅計算自88年1 月1 日
    起至92年6 月30日止，共48萬6676元，超過此部分之請求權
    ，已罹於時效而消滅，此消滅請求之事由係發生於執行名義
    成立後之96年間，爰依強制執行法第14條第1 項規定，提起
    債務人異議之訴，求為判決：原審95年度執字第11718 號強
    制執行事件中，有關被上訴人所持執行名義即原審93年度訴
    字第179 號確定判決，主文記載上訴人應給付被上訴人128
    萬1006元，及自93年8 月4 日起至清償日止，按年息5%計算
    之利息，超過本金48萬6676元暨其利息部分，不得對上訴人
    為強制執行。原審判決上訴人敗訴，上訴人於本院聲明廢棄
    原判決，准如上述之請求。
二、被上訴人則以：按強制執行法第14條第1 項規定之「消滅或
    妨礙債權人請求之事由」，須其事由發生於執行名義成立後
    ，上訴人主張之時效抗辯，係認執行名義成立之前相當於租
    金之不當得利請求權已罹於5 年消滅時效，而非主張執行名
    義成立後，該債權已罹於5 年消滅時效，於法未合，自無消
    滅或妨害債權人請求之事由存在等語，資為抗辯。於本院聲
    明：上訴駁回。
三、兩造不爭執之事項：
  (一)被上訴人於93年1 月20日起訴主張上訴人無權占有其所有坐
    落高雄市○○區○○段99地號、100 地號土地，請求上訴人
    返還相當於租金之不當得利，經原審93年度訴字第179 號判
    決上訴人應給付128 萬1006元（即自75年7 月1 日起至92年
    6 月30日止之不當得利）及法定遲延利息，於93年12月6 日
    確定。
  (二)被上訴人持上開確定判決為執行名義，聲請原審以95年度執
    字第11718 號強制執行上訴人之不動產，已作成分配表，但
    被上訴人迄未受分配。
四、兩造爭執之事項：上訴人於執行程序進行中，對於上開確定
    判決所認定之請求權，提出罹於時效之抗辯，據此提起債務
    人異議之訴，有無理由？
五、本院判斷：
    按強制執行法第14條第1 項規定「執行名義成立後，如有消
    滅或妨礙債權人請求之事由發生，債務人得於強制執行程序
    終結前，向執行法院對債權人提起異議之訴。如以裁判為執
    行名義時，其為異議原因之事實發生在前訴訟言詞辯論終結
    後者，亦得主張之。」是執行名義如為確定判決時，須主張
    前訴訟言詞辯論終結後，有消滅或妨礙債權人請求之事由發
    生，始得為之。本件被上訴人聲請強制執行之執行名義為原
    審93年度訴字第179 號確定判決，上訴人雖主張被上訴人就
    87年12月31日以前相當於租金之不當得利請求權，已罹於消
    滅時效，其於執行名義成立後之96年7 月20日提出時效抗辯
    ，有消滅或妨礙被上訴人請求之事由發生，自得據以提起債
    務人異議之訴。惟查被上訴人對於上訴人返還87年12月31日
    以前相當於租金之不當得利請求權，雖於被上訴人起訴時已
    罹於消滅時效，然上訴人於確定判決言詞辯論終結前未為時
    效抗辯，業經原審93年度訴字第179 號判決上訴人應為給付
    並已確定，其實體權利義務關係，即已確定，就此請求權之
    存在及範圍有既判力，上訴人不得再為爭執而拒絕給付。從
    而，上訴人於執行進行程序中始提出時效抗辯，對於被上訴
    人依執行名義所得行使之不當得利請求權，不能認為有消滅
    或妨礙之事由發生，上訴人自無由依強制執行法第14條之規
    定，提起債務人異議之訴。
六、綜上所述，上訴人以時效消滅為由，依強制執行法第14條第
    1 項規定，訴請原審95年度執字第11718 號強制執行事件中
    ，有關被上訴人所持執行名義即原審93年度訴字第179 號確
    定判決，主文記載上訴人應給付被上訴人128 萬1006元，及
    自93年8 月4 日起至清償日止，按年息5%計算之利息，超過
    本金48萬6676元暨其利息部分，不得對上訴人為強制執行，
    即非正當，不應准許。原審為上訴人敗訴之判決，並無不合
    。上訴意旨指摘原判決不當，求予廢棄改判，為無理由，應
    予駁回。
七、據上論結：本件上訴為無理由，依民事訴訟法第449 條第1
    項、第78條，判決如主文。
中    華    民    國    97    年    3     月    12    日
                            民事第六庭
                                審判長法官  許明進
                                法      官  張明振
                                法      官  徐文祥
以上正本證明與原本無異。
本件不得上訴。
中    華    民    國    97    年    3     月    13    日
                                書  記  官  呂素珍


司法院資訊處製作；財團法人民間司法改革基金會備份。
